臺灣高等法院臺中分院民事判決　九十一年度家上字第六二號
　　　上　訴　人　乙○○
　　　被　上訴人　甲○○
右當事人間請求給付買賣價金事件，上訴人對於中華民國九十一年三月二十七日臺灣
彰化地方法院九十年度家訴字第三四號第一審判決提起上訴，本院判決如左：
　    主　    文
上訴駁回。
第二審訴訟費用由上訴人負擔。
    　事　    實
甲、上訴人方面：
一、聲明：
    （一）、原判決廢棄。
    （二）、被上訴人在第一審之訴駁回。
    （三）、第一、二審訴訟費用由被上訴人負擔。
二、陳述：除與原判決記載相同者，茲引用之外，補稱：
    （一）、上訴人與被上訴人於八十八年七月三十一日訂有「備忘書」，內載「溪
            湖鎮○○段一三二地號、０．三九一七公頃持分二分之一為甲乙（即兩
            造）雙方各四分之一權利目前以甲方（即上訴人）兒子劉俊宥名義登記
            之，乙方（即被上訴人）將該四分之一讓渡甲方新台幣（下同）二百五
            十萬元正，但甲方將河東段一七四地號雜０．一二九五公頃持分八分之
            一以劉庭林名義登記土地讓渡乙方價金為三十七萬五千元正，差額為二
            百十二萬五千元正，甲方應支付乙方本書成立之日交付十二萬五千元正
            ，其餘二佰萬元正應於八十九年七月三十一日以前交付完畢」等情是實
            。
    （二）、被上訴人以該備忘書為買賣契約，起訴請求給付價金，原審為其勝訴之
            判決，惟查解釋意思表示應探求當事人真意，不得拘泥於所用之辭句，
            民法第九十八條定有明文。上訴人與被上訴人之所以訂定上開備忘書，
            係因不願見被上訴人為家產而與先父叨擾，並非真正買受被上訴人土地
            ，故備忘書性質上是否為買賣契約，殊有審酌之餘地。按不動產所有權
            之取得以登記為要件，坐落彰化縣溪湖鎮○○段一三二地號旱地持分二
            分之一，原係兩造先父所有，於八十年間即贈與上訴人之子劉俊宥，故
            備忘書所載被上訴人有該地持分四分之一，並不實在，依民事訴訟法第
            二百七十七條規定，主張有利於己之事實者，就該事實應負舉證責任，
            被上訴人就上開土地有四分之一持分並未舉證以實其說，則其舉證之責
            任即有未盡，原審為其勝訴之判決，自有違誤。
三、證據：除援用第一審所提證據外，補提土地登記簿謄本二份為證。
乙、被上訴人方面：
一、聲明：
    （一）、上訴駁回。
    （二）、訴訟費用由上訴人負擔。
二、陳述：除與原判決記載相同者，茲引用之外，補稱：
    （一）、系爭土地是伊父親留下的不動產，均先過戶給孫子，後來由兩造書立此
            備忘書，書立備忘書當時，土地均已經過戶完畢，備忘書上所載之價格
            ，亦係伊父親所開的價格，伊父親過世後，上訴人不為給付。
    （二）、被上訴人係依據備忘書請求，兩造是互換土地。
三、證據：援用第一審所提證據。
　    理　    由
一、本件被上訴人主張兩造於八十八年七月三十一日訂有「備忘書」，內載「溪湖鎮
    ○○段一三二地號、０．三九一七公頃持分二分之一為甲乙雙方各四分之一權利
    目前以甲方兒子劉俊宥名義登記之，乙方將該四分之一讓渡甲方二百五十萬元正
    ，但甲方將河東段一七四地號雜０．一二九五公頃持分八分之一以劉庭林名義登
    記土地讓渡乙方價金為三十七萬五千元正，差額為二百十二萬五千元正，甲方應
　　支付乙方本書成立之日交付十二萬五千元正，其餘二佰萬元正應於八十八年七月
　　三十一日以前交付完畢」，被上訴人均已依約履行完畢，上訴人並已於八十八年
　　七月三十一日交付十二萬五千元予被上訴人，詎屆期後被上訴人屢向上訴人催討
　　，上訴人均置之不理，爰依法提起本訴等語。
二、上訴人對於兩造於八十八年七月三十一日訂有「備忘書」，內載「溪湖鎮○○段
    一三二地號、０．三九一七公頃持分二分之一為甲乙雙方各四分之一權利目前以
    甲方兒子劉俊宥名義登記之，乙方將該四分之一讓渡甲方二百五十萬元正，但甲
    方將河東段一七四地號雜０．一二九五公頃持分八分之一以劉庭林名義登記土地
    讓渡乙方價金為三十七萬五千元正，差額為二百十二萬五千元正，甲方應支付乙
    方本書成立之日交付十二萬五千元正，其餘二佰萬元正應於八十九年七月三十一
    日以前交付完畢」等情，及備忘書上兩造之父劉朝有簽名之事實，並不加爭執，
    但否認有交付十二萬五千元予被上訴人，並以當初兩造之所以訂定上開備忘書，
    係因上訴人不願見被上訴人為家產而與先父叨擾，並非真正買受被上訴人土地，
    故備忘書性質上是否為買賣契約，殊有審酌之餘地，況且系爭土地不是上訴人的
    ，上訴人對之並無權利諸語為辯。
三、兩造不爭執之事實：上訴人對於兩造於八十八年七月三十一日訂有「備忘書」，
    內載「溪湖鎮○○段一三二地號、０．三九一七公頃持分二分之一為甲乙雙方各
    四分之一權利目前以甲方兒子劉俊宥名義登記之，乙方將該四分之一讓渡甲方二
    百五十萬元正，但甲方將河東段一七四地號雜０．一二九五公頃持分八分之一以
    劉庭林名義登記土地讓渡乙方價金為三十七萬五千元正，差額為二百十二萬五千
    元正，甲方應支付乙方本書成立之日交付十二萬五千元正，其餘二佰萬元正應於
    八十九年七月三十一日以前交付完畢」等情，及備忘書上兩造之父劉朝有簽名之
    事實，並不加爭執，復有被上訴人提出備忘書影本一件為證，且經證人即兩造之
    胞弟劉舜民於原審證稱：伊父親有提供二筆土地（即地號一三二號及一七四號之
    土地）予兩造平分，但伊不知道父親是否有表明要直過戶到孫子名下，只知道這
    兩筆地要給兩造平分，伊有聽說有寫契約書，但內容不知道，內容是由兩造自己
    調整的等語（見原審卷第十三頁），足堪認被上訴人此部分之主張為真實，應可
    認定。
四、當事人爭點的論斷：本件上訴人既以上情為辯，因此，本件所應審究者，乃被上
    訴人所主張之法律關係為何而已，茲分述如左：
    （一）、本件被上訴人於原審提出備忘書影本聲請對上訴人核發支付命令，依被
            上訴人於支付命令聲請狀所載，被上訴人係主張依備忘書之約定，請求
            上訴人應給付二百萬元，即被上訴人並未主張係本於買賣之法律關係而
            請求上訴人給付買賣價金，此觀卷附被上訴人支付命令聲請狀即明，惟
            因上訴人於法定期間內對於支付命令提出異議，而以被上訴人支付命令
            之聲請視為起訴，然於九十年十一月二十日原審言詞辯論期日，被上訴
            人之聲明及事實理由即陳稱如支付命令聲請狀所載（見原審卷第十一頁
            ），嗣於原審九十一年三月十五日言詞辯論時，復陳稱聲明陳述同前（
            見原審卷第二十、二十一頁），顯然依被上訴人於支付命令聲請狀所載
            及於原審所陳，被上訴人並未主張係本於買賣之法律關係而請求上訴人
            給付買賣價金，即經本院行使闡明權後，被上訴人猶明確陳稱伊係根據
            備忘書之法律關係而請求，並稱本件不是買賣，從而應認為本件被上訴
            人係本於備忘書之法律關係而請求，應可無疑，上訴人認為被上訴人乃
            變更訴之法律關係而不同意乙節，似有誤會，自無理由。
    （二）、依該備忘書所載，上訴人就系爭二百萬元，應於八十九年七月三十一日
            以前交付完畢，且系爭土地於書立備忘書當時，均已經過戶完畢等事實
            ，為兩造所不爭執，並有上訴人提出之土地登記簿謄本二份在卷可稽，
            稽諸上訴人於本院準備程序中猶陳明，願將系爭土地各過戶一半回來等
            情，亦足見上訴人所稱系爭土地不是上訴人的，上訴人對之並無權利諸
            語，並不足採信。
五、綜上所述，本件被上訴人主張本於備忘書即契約之法律關係，請求上訴人應依約
    給付二百萬元乙節為可採，上訴人所辯，均無足取。從而被上訴人本於備忘書即
    契約之法律關係，請求上訴人給付二百萬元，為有理由，應予准許，則原審判命
    上訴人如數給付，依其理由認為被上訴人係本於買賣契約之法律關係，請求上訴
    人清償買賣價金雖屬不當，惟依其他理由載明被上訴人係主張依備忘書所載等情
    ，仍應認其結論尚屬正當。上訴意旨指摘原判決不當，求予廢棄改判，為無理由
    ，應予駁回。
六、本件事證已臻明確，兩造其餘主張及舉證，與判決結果不生影響，自無一一加以
    論述之必要，附此敘明。
七、據上論結，本件上訴為無理由，依民事訴訟法第四百四十九條、第七十八條，判
    決如主文。
中　　　華　　　民　　　國　　九十一　　年　　　十　　　月　　 三十　　 日
~B1家事法庭審判長法　官　林陳松
~B2　　　　　　　法　官　鄭金龍
~B3　　　　　　　法　官　李寶堂
右為正本係照原本作成。
上訴人得上訴，被上訴人不得上訴。
如對本判決上訴，須於收受判決送達後二十日內向本院提出上訴書狀，其未表明上訴
理由者，應於提出上訴後二十日內向本院提出上訴理由書（須按他造人數附具繕本）
，並繳納送達用雙掛號郵票拾份（每份參拾肆元）。
上訴時應提出委任律師或具有律師資格之人之委任狀；委任有律師資格者，另應附具
律師及格證書及釋明委任人與受任人有民事訴訟法第四百六十六條之一第一項但書或
第二項（詳附註）所定關係之釋明文書影本。
~B 　 　　　　　　書記官　廖次芬
中　　　華　　　民　　　國　　九十一　　年　　　十　　　月　　三十一　　日
附註：
民事訴訟法第四百六十六條之一（第一項、第二項）
對於第二審判決上訴，上訴人應委任律師為訴訟代理人。但上訴人或其法定代理人具
有律師資格者，不在此限。
上訴人之配偶、三親等內之血親、二親等內之姻親，或上訴人為法人、中央或地方機
關時，其所屬專任人員具有律師資格並經法院認為適當者，亦得為第三審訴訟代理人
。
                                                                        Ｂ
